【裁判字號】    94,選訴,17
【裁判日期】    950331
【裁判案由】    違反公職人員選舉罷免法
【裁判全文】
臺灣高雄地方法院刑事判決              94年度選訴字第17號
公  訴  人  臺灣高雄地方法院檢察署檢察官
被      告  丙○○
            乙○○
共      同
選任辯護人  張榮作律師
上列被告等因違反公職人員選舉罷免法案件，經檢察官提起公訴
（94年度選偵字第36號），本院判決如下：
    主  文
丙○○、乙○○均無罪。
    事  實
一、公訴意旨略以：被告丙○○設籍在高雄縣路竹鄉○○村○○鄰
    ○○路534 號，另在高雄縣路竹鄉○○路410 號隔壁空地搭
    設鐵皮屋經營佔地百餘坪之「十英膠業行」對外經營塑膠材
    料批發，其於民國94年9 月30日登記參選高雄縣第15屆路竹
    鄉之鄉長而為候選人，並以「十英膠業行」為競選服務處，
    被告丙○○與其配偶即被告乙○○為求順利勝選，出於共同
    預備賄選之犯意聯絡，平時廣泛蒐集路竹鄉境內各村鄉民之
    個人資料，另為圖避免金融機構對於存戶達新台幣（下同）
    100 萬元之通貨交易向法務部調查局申報列管，遂透過被告
    乙○○分次於附表所示之選前時間逐筆提領現金，準備以每
    票500 元或1000元之代價，向路竹鄉各村有投票權之選民賄
    選，並備妥現款準備綁樁發放。嗣因法務部調查局高雄縣調
    查站（下稱高雄縣調查站）執行通訊監察而發覺有預備賄選
    情事，並由高雄縣調查站於94年10月24日持高雄地方法院所
    核發之搜索票，前往被告丙○○經營之「十英膠業行」1 樓
    臥室衣櫥內扣得以報紙包裹之現金15萬7 千元（千元鈔票
    157 張）、紅包袋包裹之現金6 萬元（千元鈔票60張）、以
    牛皮紙袋包裹之現金100 萬元（千元鈔票900 張、五佰元鈔
    票200 張），於該處1 樓辦公室內扣得：現金6 萬5 千元（
    五佰元鈔票100 張、一百元鈔票154 張）、誠泰商業銀行、
    臺東企銀、彰化銀行、岡山信用合作社、合作金庫之帳戶存
    摺、路竹鄉選民名冊。並於被告丙○○設籍之上址內扣得路
    竹鄉各村之樁腳、選民名冊。因認被告22人均涉有公職人員
    選舉罷免法第90條之1 第2 項預備對於有投票權之人，行求
    期約或交付賄賂或其他不正利益，而約其不行使投票權或為
    一定之行使罪嫌。
二、按「犯罪事實應依證據認定之，無證據不得認定犯罪事實」
    、「不能證明被告犯罪者，應諭知無罪之判決」，刑事訴訟
    法第154 條第2 項、第301 條第1 項分別定有明文。申言之
    ，犯罪事實之認定應憑證據，如未能發現相當證據，或證據
    不足以證明，自不能以推測或擬制之方法，作為裁判基礎（
    最高法院40年台上字第86號判例意旨參照）；且認定犯罪事
    實所憑之證據，雖不以直接證據為限，間接證據亦包括在內
    ，然而無論直接證據或間接證據，其為訴訟上之證明，須於
    通常一般之人均不致有所懷疑，而得確信其為真實之程度者
    ，始得據為有罪之認定，倘其證明尚未達到此一程度，而有
    合理之懷疑存在而無從使事實審法院得有罪之確信時，即應
    由法院為諭知被告無罪之判決（最高法院76年台上字第4986
    號判例意旨參照）。再者，依刑事訴訟法第161 條第1 項規
    定，檢察官對於起訴之犯罪事實，仍應負提出證據及說服之
    實質舉證責任。倘其所提出之證據，不足為被告有罪之積極
    證明，或其指出證明之方法，無從說服法院以形成被告有罪
    之心證，基於無罪推定之原則，自應為被告無罪判決之諭知
    （參照最高法院92年度台上字第128號判例意旨）。
三、檢察官認被告2 人涉有上揭被訴罪嫌，係以：(1)高雄縣登記
    參選鄉鎮市長人員資料、路竹鄉鄉公所民政課登記參選人日
    期資料表；(2)扣案證物（一）名冊編號（二）、（三）；扣
    案證物（二）編號名冊（一）、（二）及記事本2 本；(3)證
    人余金進、林淑美、葉朝取、葉義郁、劉春霖、蔡建明於偵
    查中之證詞；(4)十英膠業行1 樓被告2 人臥室衣櫥內扣得之
    以報紙包裹之現金157000元、紅包袋包裹之現金6 萬元、以
    牛皮紙袋包裹之現金100 萬元；(5)十英膠業行1 樓辦公室抽
    屜內扣得之4 捆現鈔共計6 萬5400元（2 捆500 元鈔票各50
    張；100 元鈔票100 張、100 元鈔票54張）；(6)誠泰銀行路
    竹分行0000-00-000000-0號存摺94年8 月31日至94年11月2
    日進出明細表；及(7)被告2 人於警詢及偵查中之供述為其主
    要論斷之依據。被告2 人於本院審理中固均不否認曾於選前
    分次提領如附表所示現金，及遭警搜索查扣上開名冊、記事
    本、現金等情，惟均堅詞否認有何違反公職人員選舉罷免法
    之犯行，被告丙○○辯稱：「扣案名冊有部分是我要向選民
    拜訪之人數、聯絡電話，有部分是我胞兄丁○○服務處的選
    民資料，與本件鄉長選舉無關，至於查扣之現金部分，因當
    選鄉民代表後無暇經營十英膠業行，所以多數由被告乙○○
    負責，實際用途當時並不清楚等語；被告乙○○辯稱：記事
    本所載是聯絡的電話簿及早期婚喪喜慶之紀錄，扣案現金有
    政治獻金、做生意使用之零用金、標會所得之會款及搭蓋裝
    修競選總部所應支付之工程款等語。茲以檢察官所提出之證
    據逐一審認如下：
（一）關於扣案證物（一）名冊編號（二）、（三）及扣案證物
      （二）編號名冊（一）、（二）--- 證人即被告丙○○之
      兄丁○○到庭證稱：我擔任高雄縣議員，服務處設於路竹
      鄉○○路532 號，並與立法委員林益世、鄉民代表丙○○
      共同設立，該扣案證物名冊是我當時選國民黨16全、17
      全黨代表及選高雄縣議員使用，記載拜訪路線及拜訪之人
      之電話號碼，其中有些人雖非國民黨員，但因為是好朋友
      ，不是黨員亦可幫忙拉票，當時我請被告丙○○擔任我的
      聯絡人，與被告丙○○參選路竹鄉鄉長並無關聯等語（見
      本院卷第89-92 頁）。查身為民意代表，本宜掌握選民特
      質、服務需求或政治意向，以利參與競選，服務選民，提
      出政見，故蒐集選民資料或製作名冊，應屬必要且無違一
      般民主政治常理。觀本件扣案證物（一）3 份名冊，其上
      記載名字、電話號碼或住址等資料，並無特異之處，則其
      是否與預備賄選相關，已非無疑。另扣案證物（二）2 份
      名冊，其內容有「青溪婦聯路竹分會新會員資料表」及「
      程議員（應指丁○○）沿戶拜票行程」等記載，亦難認與
      本件事實有直接關聯，其他部分名單與扣案證物（一）之
      名冊記載亦無明顯相異之處，雖以該名冊按圖索驥，憑以
      發放賄選金錢，非無可能，但如上所述，用以服務選民，
      建立支持群眾基礎，亦屬有據，準此，被告2 人上開辯解
      與證人所言即非無由，尚無從據以推論被告2 人係欲以上
      開名冊行預備賄選之犯行。
（二）關於扣案記事本2 冊---
      查記事本（1） 內頁第1 頁標題係記載旗子、宣傳車相片
      、帽子……等文字，內頁第2 頁與末11頁均係記載人名與
      電話，其中均無有關金額之記載，則被告辯稱記事本（1
      ）係聯絡用之電話簿（見本院卷第117 頁），即非不可採
      信。另記事本（2） 內頁前4 頁混雜記載人名、煙、飲料
      及金額，內頁末3 頁則記載人名、店名與金額，而其中金
      額部分有1 千、1 千5 百、2 千、3 千、5 千、2 萬、3
      萬、5 萬等不同之記載。以一般常情而言，喜事有樂，喪
      事生悲，紅包白包，不宜併列，均分別顏色（紅本子、白
      本子），分開記載，以免觸犯禁忌，然觀記事本（2） 之
      內容，有菸酒飲料，金額記載多為整數、單數，且紅包與
      白包混雜記載，已難認係關乎婚喪喜慶，況記載於扣案記
      事本（2） 內之證人余金進、林淑美、葉朝取、葉義郁、
      劉春霖、蔡建明於偵查中均證稱：不認識乙○○，與被告
      並無生意上之交易或欠款、應收款，也沒有政治獻金、包
      紅包、奠儀給被告2 人等語（見94年度選偵字第36號卷二
      第72-76 頁），足見被告2 人辯稱係記載婚喪喜慶所包之
      紅白包金額，尚非可採。惟該內容既有菸酒之記載，金額
      高低又差距甚大，名單人數亦屬少數，且被告2 人另稱其
      中有3 人即末2 頁之余寶塔、順安、末頁之林寶厝均已死
      亡（見本院卷第82頁），凡此均與一般之賄選名冊、賄選
      金額有間，故亦不能以被告上開辯解不足採信，即遽認被
      告2 人涉有本件犯行。
（三）關於在十英膠業行查扣之現金---
      在1 樓衣櫥內扣得現金157000元部分，證人甲○○到庭結
      證：我是互助會會首，每會10000 元，被告乙○○跟了3
      會，94年10月5 日抽籤決定得標人，利息1000元是固定，
      被告乙○○標得會款，本來應給付175000元，但扣掉被告
      尚有2 個活會會錢18000 元，所以拿157000元給她，當時
      是用報紙包裝等語（見本院卷第93-95 頁），此與被告乙○○所陳相符，扣案157000元現金亦確實係用報紙包裝亦
      經本院審理時勘驗無訛。同處扣得紅包袋包裹之現金
      60000 元及牛皮紙袋包裹之現金100 萬元部分，證人戊○○到庭結證：現金60000 元是我自願捐給被告丙○○競選
      之用等語（見本院卷第96頁），經本院當庭勘驗該筆現金
      ，紅包袋上記載「祝建誌兄高票當選、戊○○賀」之字樣
      ，足認證人所述與實情相合。同處扣得100 萬元部分，被
      告辯稱係為支付競選總部搭建工程應付款項等語，證人蔡
      建明則於偵查中結證：我負責鐵皮屋部分，總工程款68萬
      元，我自94年9 月10日左右開始施工，其間陸續請款，至
      10月5 日前尚欠我33萬元許等語（見94年度選偵字第36
      號卷二第59頁）；證人己○○到庭證稱：我是承包被告競
      選總部之裝潢工程，於94年9 月間施工，9 月底完工，期
      間陸續請款，到被告遭查獲前，已請領15萬元，尚有欠款
      16萬多元未支付等語（見本院卷第104 頁）；證人辛○○
      到庭證稱：我承包被告競選總部填土及柏油工程，施工期
      間為9 月初至10月初，工程款大約37萬元，我在被告遭查
      獲前尚未向被告請領工程款等語（見本院卷第107 頁），
      而與被告乙○○所辯大致相符，衡以上開證人均陳稱與被
      告並非親人故舊，亦無特別交情，則其等應不至於甘冒刑
      法偽證罪重刑之風險而為虛偽陳述，故其等證言應值憑信
      。至在該處1 樓辦公室內扣得4 捆鈔票共計65400 元部分
      ，被告2 人辯稱係該行號一般營業收入、開銷、找零或支
      付員工薪資所需等語，本院認該筆金額並非鉅大，所辯尚
      無不合常理之處。至檢察官固指稱該查扣之現金均為新鈔
      ，故非屬被告所辯用途，然經本院當庭勘驗所有查扣現金
      鈔票結果，發現均非屬連號，亦非新鈔，有本院勘驗筆錄
      可稽（見本院卷第121 頁），是此部分起訴書之認定容屬
      有誤。綜上，本件雖查扣現金共計達1 百餘萬元，然或有
      正當來源，或有合理用途，亦非如起訴書所認定之新鈔，
      故無從以此而為被告2 人不利之認定。
（四）關於誠泰銀行路竹分行0000-00-000000-0號存摺94年8 月
      31日至94年11月2 日進出明細表（見93年度選偵字第36號
      卷一第177-178 頁）---
      依上開明細表所示款項提領內容，自94年8 月31日至94年
      11月2 日為止，確有提領現金共計330 萬元之情，惟被告
      乙○○辯稱：因丙○○為參選國民黨黨代表初選，需繳交
      保證金500 萬元，因此曾向友人借款，該些提領款項係為
      償還債務之用等語，證人戊○○亦到庭證稱：曾經借款
      100 萬元給被告乙○○，他們說要繳交初選保證金用的，
      後來被告乙○○說她有50萬元所以就先還我50萬元，後來
      她又說有50萬元，所以再還50萬元給我，2 次都用現金還
      款等語（見本院卷第99-100頁）；證人壬○○結證：我與
      被告2 人是多年的好朋友，因為被告丙○○參加國民黨黨
      內初選，要繳交500 萬元保證金，被告乙○○就向我借錢
      ，我在我與我先生的帳戶裡面提領現金借款給他們，後來
      94年8 月31日我先向他們要70萬元，9 月6 日還60萬元，
      9 月8 日還款70萬元，因為我需要用到錢，才向他們要錢
      ，所以分3 次還款等語（見本院卷第109-111 頁），此亦
      與被告2 人所辯均大致相符。而被告乙○○於偵查中有關
      此部分之供述亦無明顯歧異之處，所辯即非全無可信。是
      被告2 人雖於上開接近選舉期間之前有多筆金額提領或存
      入紀錄，依上開論述，尚難執此認定被告2 人係以該提領
      之現金為預備賄選之用。
四、綜上所述，本件檢察官所舉事證，尚難以積極證明被告2 人
    確有如起訴書所載預備賄選之情事，被告2 人上開辯解雖有
    部分瑕疵，而難遽予採信，惟仍不能以此間接推論被告2 人
    涉有本件犯行，檢察官據以認定起訴事實之各項證據，本院
    認尚存有合理之懷疑，依前述法律規定及判例意旨，被告2
    人犯罪事實應屬不能證明，本院依法應為被告2 人無罪之諭
    知。
據上論斷，應依刑事訴訟法第301 條第1 項前段，判決如主文。
本案經檢察官庚○○到庭執行職務。
中    華    民    國    95    年    3     月    31    日
                  鳳山刑事第2 庭
                          審判長法  官  邱明弘
                                法  官  譚德周
                                法  官  李嘉益
以上正本證明與原本無異。
如不服本判決，應於收受送達後10日內向本院提出上訴書狀。
中    華    民    國    95    年    3     月    31    日
                                書記官  呂怜勳
附表：
     ┌──────┬──────────────┬────────────┐
     │鈔票上綑綁條│提領詳細捆數、總額（面額、張│起獲地點                │
     │之提領日期  │數）                        │                        │
     ├──────┼──────────────┼────────────┤
     │94年9月19日 │3 捆共15萬元（每捆50張之1 千│「十英膠業行」丙○○與陳│
     │            │元鈔票）                    │銀淑夫婦臥室內衣櫥內之牛│
     │            │                            │皮紙袋內                │
     ├──────┼──────────────┼────────────┤
     │94年9月20日 │3 捆共30萬元（每捆100 張之1 │同上                    │
     │            │千元鈔票）                  │                        │
     ├──────┼──────────────┼────────────┤
     │94年9月22日 │4 捆共40萬元（每捆100 張之1 │同上                    │
     │            │千元鈔票）                  │                        │
     ├──────┼──────────────┼────────────┤
     │94年6月29日 │1 捆共5 萬元（5 百元鈔票100 │同上                    │
     │            │張）                        │                        │
     ├──────┼──────────────┼────────────┤
     │94年8月3日  │1 捆共5 萬元（5 百元鈔票100 │同上                    │
     │            │張）                        │                        │
     ├──────┼──────────────┼────────────┤
     │94年10月12日│1捆共5萬元（千元鈔票50張）  │同上                    │
     ├──────┼──────────────┼────────────┤
     │不詳        │15萬7 千元（千元鈔票157 張，│「十英膠業行」丙○○與陳│
     │            │未綑綁）                    │銀淑夫婦臥室內衣櫥內之報│
     │            │                            │紙包裹                  │
     ├──────┼──────────────┼────────────┤
     │不詳        │共6 萬元（千元鈔票散裝未綑綁│「十英膠業行」丙○○與陳│
     │            │60 張）                     │銀淑夫婦臥室內衣櫥內之紅│
     │            │                            │包袋內                  │
     ├──────┼──────────────┼────────────┤
     │94年9月16日 │2 捆共1 萬5400元（百元鈔票  │「十英膠業行」丙○○競選│
     │            │154 張）                    │服務處辦公室內抽屜      │
     ├──────┼──────────────┼────────────┤
     │94年10月12日│2 捆共10萬元（5 百元鈔票共  │同上                    │
     │            │100 張）                    │                        │
     └──────┴──────────────┴────────────┘


司法院資訊處製作；財團法人民間司法改革基金會備份。
